【裁判字號】    99,重再,1
【裁判日期】    990906
【裁判案由】    移轉所有權登記
【裁判全文】
臺灣高等法院臺中分院民事判決  99年度重再字第1號
再 審 原告  己○○○
            戊○○
            丙○○
            丁○○
            甲○○
上 列 五人
訴訟代理人  羅豐胤律師
            蔡素惠律師
再 審 被告  庚○○    住台中市○區○○○街16之2號
訴訟代理人  乙○○    住台中市○區○○○街16之5號
上列當事人間移轉所有權登記事件，再審原告對於中華民國95
年5月17日本院95年度重上字第28號確定判決提起再審之訴，本
院判決如下：
    主  文
再審之訴駁回。
再審訴訟費用由再審原告負擔。
    事實及理由
一、按再審之訴，應於30日之不變期間內提起。其再審之理由發
    生或知悉在後者，均自知悉時起算。但自判決確定後已逾5
    年者，不得提起，民事訴訟法第500條定有明文。經查，本
    院95年度重上字第28號判決（下稱確定判決）於民國95年5
    月17日宣判，經再審原告提起第三審上訴後，最高法院於95
    年9月21日以95年度台上字第2126號裁定駁回上訴確定，惟
    再審原告係主張於99年1月13日始發現未經斟酌之證物，其
    再審期間自該時起算至99年2月6日提起本件再審之訴迄未逾
    30日之不變期間，又本件自判決確定後亦未逾5年，則本件
    再審之訴為合法，先予敘明。
二、再審原告主張略以：
  (一)緣坐落台北市○○區○○段2小段464地號及同段465地號之
    土地（權利範圍均為420000分之17892），及坐落其上同段
    1146建號（門牌號碼為台北市○○區○○路48號2樓，權利
    範圍全部）、同段1158建號（門牌號碼台北市○○區○○路
    46號，權利範圍22分之1）之房屋，係再審原告等之被繼承
    人何文隆於67年6月19日出資向第三人李厚傑所購買。因再
    審被告之夫何振通與何文隆係兄弟關係，何振通英年旱逝（
    60年8月26日歿），再審被告及其子女即仰賴何文隆一手扶
    持，兩家關係緊密，嗣何文隆因理財之故，遂商請再審被告
    為登記名義人，將系爭房地借名登記於其名下，惟由何文隆
    實際為管理使用收益，何文隆不但保管所有權狀，亦繳納相
    關稅捐，並將系爭房地出租，收取租金，再審被告從不曾聞
    問系爭房地之使用收益事宜。由此可知，何文隆與再審被告
    間存在有一借名登記契約。
  (二)何文隆於93年3月30日謝世後，再審原告等曾以再審被告與
    何文隆間之借名登記契約業因何文隆去世而消滅，據而起訴
    請求再審被告應將系爭房地之所有權移轉登記為再審原告所
    有（台中地方法院94年度重訴字第379號）。惟再審被告於
    該案中否認有借名之事實，證人李景山亦到庭證稱，系爭房
    屋為隆立公司與他人投資興建，因銷售欠佳，公司三位股東
    （即何文隆、李景山、王江村）各分配乙戶，伊並受何文隆
    之委任，找尋代書辦理移轉登記過戶予再審被告等語。再審
    原告因何文隆生前並未交付購買系爭房地之證明文件，故於
    前審訴訟中無法提出相當證據證明系爭房地確由何文隆所出
    資購買而借用再審被告名義為登記，致遭受敗訴判決確定，
    此有台中地方法院94年度重訴字第379號判決、本院95年度
    重上字第28號判決及最高法院95年度台上字第2126號裁定可
    證。
  (三)殆至99年1月13日，系爭房屋同棟住戶耿超駿誤以為再審被
    告庚○○為何文隆之妻，因而打電話至再審原告家中，探尋
    將系爭房屋共同出租，以期達到最大出租效益之可能性。再
    審原告等經與耿超駿詳談後始發現，耿超駿迄今仍持有系爭
    房屋相關文件，足以證明系爭房地確係何文隆所出資購買，
    而借用再審被告名義，登記為其所有，此除了下述證據外，
    亦請傳訊耿超駿到庭作證。
  (四)由耿超駿所提供之資料可知，系爭房地係由匯懋實業公司與
    邁群建設公司投資興建，此有建造執照第一次申請書及66年
    10月5日原起造人名冊可茲證明。該建案乃係採預售方式興
    建，預售屋一經出售，即將購屋者列為起造人，辦理起造人
    變更。原確定判決之證人李景山、王江村（以石淑美名義購
    買）係於起造之後各預購一戶，此有變更後起造人名冊可証
    。再審原告之被繼承人何文隆則於67年6月19日，以再審被
    告庚○○之名義向李厚傑預購系爭房屋，總價為新台幣（下
    同）560萬元，因此再審被告庚○○亦列名於68年5月11日之
    變更後起造人名冊，此有預定房屋買賣契約書乙份及變更起
    造人申請書可證。此外，系爭房屋之冷氣工程由至恆工程有
    限公司承作，工程總價為110萬元，何文隆於68年7月19日支
    付工程款55萬元，此有冷氣系統工程合約書及收據可證。足
    見系爭房屋確係由何文隆出資購買，而借用再審被告庚○○
    名義，登記為其所有。
  (五)上開66年10月5日建築執照第一次申請書及原起造人名冊、
    66年10月5日變更後起造人名冊、67年4月13日變更後起造人
    名冊、房屋買賣契約書及委託保管書、68年5月11日變更後
    起造人名冊、冷氣系統工程合約書及收據等證據，皆為66至
    68年間即已存在之資料，屬事實審言詞辯論終結前已存在之
    證物，惟因當事人於前審時不知其存在而未能提出，現始知
    悉其存在而得使用。且從證物形式上觀之，即足證實再審原
    告之主張為真，再審被告及前審證人所言虛偽不實以致誤導
    原確定判決，此證物如經斟酌，再審原告應得受更有利益之
    判決。
  (六)第查，再審被告於前審辯稱系爭房地為何振通與何文隆投資
    隆立公司所分得予再審被告之財產，並非借名登記云云。原
    確定判決依據證人李景山之證述，認為再審被告上開辯詞可
    採，並以再審原告對於何文隆如何取得系爭房地所有權之原
    因、經過等，先後所述不一，而認再審原告主張借名登記並
    無可採，判決駁回再審原告所有權移轉登記之請求。然依據
    上開證據，足證系爭房地確為何文隆出資購買，且徵之再審
    被告上開辯詞，亦足表示系爭房地確非再審被告出資所購。
    再參以系爭房地雖登記於再審被告名下，惟再審被告從未曾
    持有該房地之所有權狀，亦未曾繳納系爭房地相關稅捐，更
    從不曾聞問系爭房地之使用收益狀況，凡此足證再審被告從
    未曾以所有權之意思管領使用系爭房地。再審被告於前審雖
    辯稱伊係委託何文隆管理系爭房地以應生活所需云云，惟系
    爭房地每年之收益為何？再審被告一家每年之生活支出又為
    何？再審被告從無法說明其間之關聯。且倘若係委託何文隆
    管理系爭房地，何以再審被告自系爭房地68年、69年登記於
    其名下，迄93年何文隆過世，24年間從不曾與何文隆會算相
    關收支？本件事實與最高法院91年度台上字1871號判決事實
    相似，該判決事實亦係將不動產借用他人名義登記，真正所
    有權人則持有不動產權狀，並繳納稅捐以及對不動產為管理
    使用收益，其間確實存有借名登記契約。
  (七)綜上，再審原告於原確定判決後發現未經斟酌之證物，該證
    物如經斟酌，堪認再審被告與再審原告之被繼承人何文隆間
    就系爭房地確實存有借名登記契約，可使再審原告受較有利
    益之判決。為此爰依民事訴訟法第496條第1項第13款規定，
    並自99年1月13日知悉有再審理由時起算30日內，提起本件
    再審之訴。並聲明：1.臺中地方法院94年度重訴字第379號
    判決及本院95年度重上字第28號確定判決均廢棄。2.再審被
    告應將台北市○○區○○段2小段464地號及同段465地號之
    土地（權利範圍均為420000分之17892），及坐落其上同段
    1146建號（門牌號碼為台北市○○區○○路48號2樓，權利
    範圍全部）、同段1158建號（門牌號碼台北市○○區○○路
    46號，權利範圍22分之1）之房屋移轉登記予再審原告。3.
    前程序及再審訴訟費用均由再審被告負擔。
三、再審被告則未提出任何聲明或陳述。
四、按當事人發現未經斟酌之證物或得使用該證物者。但以如經
    斟酌可受較有利益之裁判者為限，得以再審之訴對於確定終
    局判決聲明不服，民事訴訟法第496條第1項第13款定有明文
    。所謂當事人發見未經斟酌之證物或得使用該證物，係指在
    前訴訟程序不知有該證物，現始知之，或雖知有此而不能使
    用，現始得使用者而言（最高法院29年上字第1005號、32年
    上字第1247號判例意旨參照），且以發現未經斟酌或得使用
    之證據為理由者，必以該證據若經斟酌可受較有利益之裁判
    者為限（最高法院18年上字第710號判例意旨參照）。經查
    ：
  (一)本院前審確定判決係認定：再審原告主張系爭借名契約存在
    ，主要以：再審原告持有系爭不動產所有權狀原本；及該系
    爭不動產自登記於庚○○（即再審被告）名下起，即由何文
    隆管理、使用、收益；又福紋公司與庚○○就系爭不動產曾
    訂立之買賣契約為主要論據。惟查，持有系爭不動產所有狀
    ，及對系爭不動產管理、使用、收益，其原因繁多，不一而
    足，自難逕認持有系爭不動產所有狀，或對系爭不動產管理
    、使用、收益，即有系爭借名契約之合意或有系爭借名契約
    存在。系爭不動產之買賣契約書，載明：買受人為福紋公司
    ，出賣人為庚○○，買賣標的物為系爭不動產，價金為新台
    幣一仟八百二十二萬元等文句，則系爭不動產之買賣契約書
    之當事人，既無何文隆本人，又無任何借名之合意，自難認
    定與系爭借名契約有關。抑有進者，系爭不動產之買賣契約
    ，業於90年11月9日經買、賣雙方合意解除在案，足證系爭
    不動產之買賣契約書，要與系爭借名契約無關至明。證人即
    隆立公司前董事李景山於原審結證證稱：「（六十六年時有
    無投資買賣台北信義區○○路房子？）逸先路房子不是買的
    ，李厚傑公司所投資所蓋，因為李厚傑跟耿先生公司，我跟
    何文隆所經營隆立公司都有出資，房子賣不出去，所以我們
    隆立公司分三戶，三戶中我個人一戶，王江村先生一戶，另
    一戶是歸何文隆家族所有．．．，何文隆家族那份是指何文
    隆跟他哥哥（即再審被告先生）．．當時這件事情是我辦理
    ，當時何文隆生病，我才幫忙，何文隆跟我說，說要把烏日
    房子登記給何文隆，這房子（即系爭房屋）登記給被告庚○
    ○這樣比較公平。．．．．．．．．，我是聽何文隆說要以
    烏日房子要給何文隆，台北的房子（即系爭房屋）要給被告
    庚○○，烏日的房子聽說是何文隆太太名義，登記是我找代
    書去辦，我是因為何文隆之前跟我說上面那些話，我照他意
    思叫建設公司跟代書去辦，直接登記給庚○○」等語在卷。
    再審原告己○○○（即何文隆妻）名下確有門牌台中縣烏日
    鄉○○街一二七號房屋乙棵，有己○○○之財產所得明細表
    乙件在卷可按，足證證人李景山證稱：系爭房屋依何文隆之
    意，本應登記予再審被告名下；另烏日房屋登記予何文隆之
    妻己○○○名下等詞屬實。再審原告未能舉證證明何文隆與
    再審被告間，就系爭不動產，曾訂立系爭借名契約，則再審
    原告主張系爭借名契約業已終止，再審被告自應依繼承之法
    律關係及民法第541條、第179條等規定，將系爭不動產之所
    有權移轉登記予再審原告，於法無據。反之，依證人李景山
    證詞，足資證明系爭房屋依上開合建投資案，本應分配予再
    審被告無誤，要無再審原告主張之系爭借名契約至明等情，
    而為再審原告敗訴之判決。
  (二)本件再審原告所提出未經斟酌之證物，其中66年10月5日建
    築執照第一次申請書及原起造人名冊乙份（再證四）、66年
    10 月5日變更後起造人名冊乙份（再證五）、67年4月13日
    變更後起造人名冊乙份（再證六）、房屋買賣契約書及委託
    保管書乙份（再證七）、68年5月11日變更後起造人名冊乙
    份（再證八）等件，有關變更後起造人及買賣契約訂購人均
    為再審被告庚○○名義，上開證物並無從證明系爭房屋確係
    由何文隆出資購買，而借用再審被告名義登記為其所有，反
    而與證人即隆立公司前董事李景山於前訴訟程序第一審結證
    證稱：「（六十六年時有無投資買賣台北信義區○○路房子
    ？）逸先路房子不是買的，李厚傑公司所投資所蓋，因為李
    厚傑跟耿先生公司，我跟何文隆所經營隆立公司都有出資，
    房子賣不出去，所以我們隆立公司分三戶，三戶中我個人一
    戶，王江村先生一戶，另一戶是歸何文隆家族所有．．．，
    何文隆家族那份是指何文隆跟他哥哥（即再審被告先生）．
    ．當時這件事情是我辦理，當時何文隆生病，我才幫忙，何
    文隆跟我說，說要把烏日房子登記給何文隆，這房子（即系
    爭房屋）登記給被告庚○○這樣比較公平。．．．．．．．
    ．，我是聽何文隆說要以烏日房子要給何文隆，台北的房子
    （即系爭房屋）要給被告庚○○，烏日的房子聽說是何文隆
    太太名義，登記是我找代書去辦，我是因為何文隆之前跟我
    說上面那些話，我照他意思叫建設公司跟代書去辦，直接登
    記給庚○○」等語相吻合；至再審原告提出之冷氣系統工程
    合約書及收據乙份（再證九），係包括逸仙大樓3戶（2Ａ、
    3Ｂ、5Ｂ）之中央冷暖氣系統工程，則該證物僅能證明系爭
    房屋（即2Ａ，參再證七）之冷氣工程費用由何文隆支付，
    但不能據此而推論再審被告與再審原告之被繼承人何文隆間
    就系爭房地確實存有借名登記契約。故再審原告提出前開之
    所謂新證據，縱經斟酌仍不能使再審原告獲得較有利益之裁
    判，與民事訴訟法第496條第1項第13款但書之規定不符，再
    審原告執此為再審事由云云，難予採信。
  (三)次按「發見人證，不能據為再審之訴之事由，本於同一旨趣
    ，自亦不許以發見之人證與發見之新證物合用為證為再審之
    事由。」（最高法院71年度台上字第2759號裁判參照）。再
    審原告主張除前開證據外，亦請求傳訊證人耿超駿到庭作證
    ，主張依民事訴訟法第496條第1項第13款規定提起再審之訴
    ，亦於法不合。
五、綜上所述，再審原告主張原確定判決具有民事訴訟法第496
    條第1項第13款規定之再審事由，委無足取。從而再審原告
    執此提起本件再審之訴，顯無再審理由，爰不經言詞辯論，
    以判決駁回之。
六、據上論結，本件再審之訴為顯無理由，爰依民事訴訟法第
    502條第2項、第78條、第85條第1項前段，判決如主文。
中    華    民    國    99    年    9     月    6     日
                民事第五庭    審判長法  官  李寶堂
                                    法  官  鄭金龍
                                    法  官  王重吉
以上正本係照原本作成。
如對本判決上訴，須於收受判決送達後20日內向本院提出上訴書
狀，其未表明上訴理由者，應於提出上訴後20日內向本院提出上
訴理由書（須按他造人數附具繕本）。
上訴時應提出委任律師為訴訟代理人之委任狀。具有民事訴訟法
第466條之1第1項但書或第2項之情形為訴訟代理人者，另應附具
律師及格證書及釋明委任人與受任人有該條項所定關係之釋明文
書影本。如委任律師提起上訴者，應一併繳納上訴審裁判費。
                                    書記官  林玉惠
中    華    民    國    99    年    9     月    6     日
                                                      Ｖ

司法院資訊處製作；財團法人民間司法改革基金會備份。
